臺灣臺北地方法院民事判決　　　　　　 93年度重訴字第380號
原　　　告　乙○○原名林清和.
訴訟代理人　蔡錫欽律師
複 代理 人　丙○○
被　　　告　錢櫃企業股份有限公司
法定代理人　丁　○
訴訟代理人　彭意森律師
上列當事人間請求居間報酬事件，本院於中華民國93年12月31日
言詞辯論終結，判決如下：
    主  文
原告之訴及假執行之聲請均駁回。
訴訟費用由原告負擔。
    事實及理由
一、原告聲明：（一）被告應給付原告新臺幣（下同）1,200 萬
    元，及自支付命令送達翌日即民國93年3 月4 日起至清償日
    止，按年利率5 ％計算之利息。（二）願供擔保請准宣告假
    執行。並陳述：
（一）被告公司負責人丁○於91年5 月10日，在被告公司會議室
      內，委託原告代為居間承租訴外人星港國際商業股份有限
      公司（下稱星港公司）等人所有坐落臺北市○○路○ 段55
      號之新聲綜合商業大樓（下稱系爭大樓），並提出字條一
      紙載明：「租金700 萬、押金6 個月、租期15年」等租賃
      條件，嗣於同年月13日約定居間報酬1,200 萬元，兩造遂
      成立居間契約。嗣原告於同年月16日向系爭大樓之所有人
      之一周信雄提出前開租賃條件，同年月19日在丁○辦公室
      談論佣金按合約完成比例支付，原告即居中安排丁○於同
      年月22日下午3 時在臺北市○○街樂聲戲院與周信雄先生
      會面洽談，嗣於同年6 月12日由原告、訴外人林金惠陪同
      ，被告公司與周信雄、甲○○在被告公司丁○辦公室內完
      成租賃契約之簽訂。則因原告之媒介而使租賃契約成立，
      原告自得請求被告給付前開約定之居間報酬1,200 萬元。
      爰依據居間契約關係，求為如聲明所示之判決。
（二）系爭大樓係於86年間，由基地所有人甲○○、陳珍郎、周
      信雄、周安雄、周陳玉樹、新生影業股份有限公司（下稱
      新生公司）等六人與原告所共同營建，係新生公司、三昌
      育樂股份有限公司（負責人周信雄）、新代育樂股份有限
      公司（負責人周安雄）、星港公司（負責人甲○○）、華
      陽育樂股份有限公司（負責人周陳玉樹）、長鎮實業股份
      有限公司（負責人陳珍郎），與達欣工程股份有限公司簽
      訂營建管理合約。但被告與三昌公司、新代公司、星港公
      司、華陽公司、長鎮公司並不相識，乃透過原告接洽租賃
      事宜。原告為居間商議租約一個多月間，原告以家中電話
      與被告之通話記戶多達25通，與周信雄之通話記錄多達42
      通，其他以辦公室電話、手機通話次數，更不知凡幾。蓋
      原告為系爭大樓建商，與所有人甚為熟稔，故能代為傳達
      訊息予被告，使被告順利完成租賃契約之簽訂。且周信雄
      與被告簽訂租約時，係由原告及甲○○、林金惠在場陪同
      。
（三）對被告抗辯之陳述：
  １、兩造並未約定必須按照被告第一次提出要約之條件完成契
      約簽訂後，原告始可請求報酬1,200 萬元，商場習慣上，
      第一次提出之價錢通常較低，以預留往後議價空間，故第
      一次開價通常無法成交；且簽約之租金雖較字條所載為高
      ，但押租金較字條所載為低，是由被告自行評估之結果。
      被告可選擇簽約或不簽約，既然簽約，自應給付原告居間
      報酬。故被告稱：被告嗣後承租系爭大樓之條件並非原告
      所主張之條件，原告主張居間之契約成立，並非事實云云
      ，有違交易常情。
  ２、原告與被告公司秘書洪美蘭於91年6 月24日、6 月28日通
      話中提及居間及1,200 萬元佣金之事，洪美蘭並未否認。
      又於91年6 月28日原告與被告公司董事劉明對話中，劉明
      並不否認1,200 萬元佣金之事，僅表示要壓低報酬至200
      萬元等語，而於91年7 月4 日何先生向原告表示，報酬僅
      有100 萬元。凡此可知，兩造已經成立居間契約，約定報
      酬1,200 萬元，惟被告事後反悔認為金額過高，欲將報酬
      降至100 萬元。
二、被告聲明：（一）原告之訴及假執行之聲請均駁回。（二）
    如受不利之判決，願供擔保請准宣告免為假執行。並陳述：
（一）被告不曾委託原告代為居間承租系爭大樓之訂約事宜，乃
      被告自行與系爭大樓所有權人接洽。系爭大樓即將新建完
      成之際，91年5 月初，被告公司職員即與系爭大樓所有人
      之一周信雄接觸，並於91年5 月某日夜間由被告公司負責
      人丁○與周信雄會晤，丁○草擬租賃方案交予周信雄，請
      周信雄代為轉達其他所有人，惟因各所有人對於是否同意
      出租、租金數額及訴外人喜相逢餐廳使用等問題，遲未達
      成租賃合意，被告遂於同年6 月初又提出修正後租賃要約
      ，將租金提高為每月750 萬元、押租金3 個月、現況交屋
      等條件，終於91年6 月6 日簽訂租賃草約，嗣於同年6 月
      10 日 起至8 月22日止，被告陸續與各所有人簽訂正式之
      租賃契約，並與系爭大樓九、十樓所有人簽訂買賣契約。
      職是，最後簽訂之租賃契約方案，與原告主張之條件不同
      ，且被告買受系爭大樓9 樓、10樓，更非屬原告主張之居
      間範疇。原告主張與事實不符。
（二）原告提出之字條，係被告第一次提出要約方案時，由被告
      公司負責人丁○書寫交付系爭大樓所有人參考之用，丁○
      並非交付原告作為居間契約成立之證明。又依照原告提出
      之錄音帶及譯文所示，乃原告與被告公司董事劉明、職員
      洪美蘭、何先生之對話，三人均未明確表示丁○曾於91年
      5 月間委請原告代為居間承租系爭大樓且約定居間報酬為
      1,200 萬元等情。證人甲○○、周信雄到庭證稱之洽談、
      簽約過程，亦與原告主張之事實不同，是原告主張不能採
      信。
三、查本件被告錢櫃企業股份有限公司於91年5 月間之法定代理
    人為丁○，有公司變更登記表附卷（見支付命令卷），且為
    兩造所不爭執，應堪認定。本件爭點在於：丁○是否代表被
    告公司與原告成立居間契約。按民事訴訟如係由原告主張權
    利者，應先由原告負舉證之責，若原告先不能舉證，以證實
    自己主張之事實為真實，則被告就其抗辯事實即全不能舉證
    ，或其所舉證據尚有疵累，亦應駁回原告之訴，最高法院17
    年上字第917 號著有判例可資參照。本件原告主張兩造成立
    美蘭、被告公司董事劉明、被告公司職員何先生之錄音帶一
    卷及譯文一份為據。然按契約之成立，以雙方當事人意思表
    示一致為要件，至少對於契約必要之點須為合致，此於民法
    第153 條第1 項、第2 項規定甚明。而民法第565 條所定之
    之媒介居間，而媒介居間人之報酬，於雙方當事人因居間而
    成立契約時，應許其請求，最高法院著有52年度臺上字第26
    75號判例可資參照。申言之，居間之內容乃關於他人間行為
    之媒介，且以有償為原則。是當事人須就居間之事務處理及
    報酬數額之意思表示一致，始可成立居間契約。若表示願意
    為他方之利益而提供勞務，但未約定報酬，並無因其表示而
    於法律上負給付義務，亦無於不履行時負賠償責任之法效意
    思者，僅為示惠行為，而非契約行為。
四、觀諸本件原告提出之字條一紙雖載有「租金700 萬」、「押
    金6 個月」、「租期15年」等字（見本院卷第57頁），惟縱
    認上開字條確係丁○所製作，充其量亦僅能據為證明有提出
    載。而原告提出之錄音帶及譯文內容，則僅有原告片面之報
    酬要約，並無被告關於報酬之承諾，且其中劉明所為：「不
    是，林董，你聽我講，您認為這樣的訊息應該值得上壹仟貳
    佰萬元嗎！」（見本院卷第31頁），及被告公司董事會不可
    能可能通過等語（見本院卷第28至35頁），反足證被告始終
    無與原告有就居間報酬額達成合意之事實。再證人周信雄亦
    到場結稱：「林清和是否有跟我提到劉董要給他仲介報酬部
    分，我沒有甚麼印象」、「（問：請問證人在租賃契約洽談
    過程中，劉董事長有無提到說如果租約能夠順利擬定的話，
    要給林清和報酬？）劉董事長沒有跟我提過，我只是有講過
    林清和幫我們介紹應該主動給一些」、「我們和林清和合作
    二個案子很熟，對於佣金部分，我沒有印象丁○是否有提到
    」等語（見本院卷第76、77頁），證人甲○○亦稱：「丁○
    有跟我說過，希望地主與被告錢櫃一起負擔給付原告之佣金
    ，……但丁○並未說明佣金數額及計算方式，我也沒有答應
    他」等語（見本院卷第174 頁），益證兩造間就居間報酬金
    額並無約定。此外，原告始終不能舉證證明兩造就居間之金
    額及給付方式有何約定及合意。而按居間報酬乃居間契約之
    必要之點，如不能證明契約雙方就此項要點有合意，則自無
    從推認居間契約已經成立，充其量僅為示惠行為。本件原告
    既不能舉證證明兩造間就居間報酬有達成合意，則其所稱：
    兩造間成立居間契約云云，即非可取。至原告提出通聯記錄
    等件（見本院卷第103 至111 頁、第153 至161 頁），充其
    量僅得據為證明原告與被告公司、周信雄、甲○○聯絡頻繁
    之事實，然尚不足以據為兩造間有就居間報達成合意。附此
    敘明。
五、從而，原告依據居間契約關係，請求被告給付報酬1,200 萬
    元，及自支付命令送達被告翌日起至清償日止，按年利率5
    ％計算之遲延利息，即屬無據，應予駁回。原告之訴既經駁
    回，其假執行之聲請即失所附麗，亦應併予駁回。
六、兩造其餘攻擊防禦方法及未及援用之證據資料，經本院斟酌
    後，認均不影響本件判決之結果，爰不再一一詳予論述，附
    此敘明。
七、據上論結，原告之訴為無理由，依民事訴訟法第78條，判決
    如主文。
中　　華　　民　　國　　94　　年　　1 　　月　　14　　日
                        臺灣臺北地方法院民事第一庭
                              審判長法  官  謝碧莉
                                    法  官  王貞秀
                                    法  官  林晏如
以上正本係照原本作成
如不服本判決應於送達後20日內向本院提出上訴狀
中　　華　　民　　國　　94　　年　　1 　　月　　14　　日
                                法院書記官  高菁菁
